【裁判字號】    93,勞上更(一),1
【裁判日期】    950705
【裁判案由】    給付工資等
【裁判全文】
臺灣高等法院高雄分院民事判決       93年度勞上更(一)字第1號
上  訴  人  亥○○
            卯○○
            丁○○
            巳○○
            吳鳳瀅（原名己○○）
            子○○○
            乙○○
            甲○○
            戊○○
            壬○○
            酉○○
            庚○○
            寅○○
            申○○
            丙○○
            戌○○
共      同
訴訟代理人  陳清和律師
被上訴人    明傑營造有限公司
法定代理人  午○○
訴訟代理人  林敏澤律師
            盧惠珍律師
上列當事人間請求給付工資等事件，上訴人對於民國90年9 月21
日89年度訴字第34號臺灣澎湖地方法院第一審判決提起上訴，經
最高法院第一次發回更審，上訴人戊○○並於本院為訴之追加，
本院於95年6 月21日言詞辯論終結，判決如下：
    主      文
原判決關於駁回上訴人（戊○○除外）後開第二項之訴部分，及
訴訟費用之裁判廢棄。
被上訴人應給付上訴人亥○○新台幣捌萬貳仟元、卯○○新台幣
捌萬元、丁○○新台幣捌萬肆仟元、巳○○新台幣伍萬柒仟元、
吳鳳瀅新台幣伍萬肆仟元、子○○○新台幣陸萬元、乙○○新台
幣柒萬陸仟元、甲○○新台幣柒萬陸仟元、壬○○新台幣捌萬肆
仟元、酉○○新台幣柒萬陸仟元、庚○○新台幣捌萬陸仟元、寅
○○新台幣陸萬參仟元、申○○新台幣捌萬元、丙○○新台幣捌
萬貳仟元、戌○○新台幣捌萬陸仟元，及均自民國八十九年七月
二十日起至清償日止，按週年利率百分之五計算之利息。
戊○○之上訴及追加之訴均駁回。
第一、二審及發回前第三審訴訟費用，由被上訴人負擔二分之一
，餘由上訴人戊○○負擔。
    事實及理由
一、查被上訴人之法定代理人已變更為午○○，有被上訴人提出
    公司登記事項卡為證，被上訴人具狀聲明承受訴訟，核無不
    合，應予准許。次查上訴人戊○○在本院主張其為被上訴人
    代墊給付訴外人丑○○水電工料費新台幣（以下同）80萬元
    ，因依無因管理及不當得利之法律關係，追加請求被上訴人
    給付80萬元及自93年5 月22日起至清償日止，按週年利率5%
    計算之利息，經查與本件給付工資事件，均因被上訴人承攬
    之澎湖國家旅遊服務中心大地景觀工程而對被上訴人請求，
    核屬民事訴訟法第255 條第1 項第2 款請求之基礎事實同一
    ，依同法第446 條第1 項但書之規定，無須對造同意，而予
    准許，合先敘明。
二、本件上訴人主張：被上訴人於民國84年1 月間，因承攬澎湖
    風景特定管理籌備處（下稱澎管處）之「澎湖國家旅遊服務
    中心大地景觀工程」（下稱系爭工程），以每日2,000 元聘
    僱上訴人戊○○為現場管理人，並授權戊○○代理被上訴人
    僱請上訴人亥○○、卯○○、丁○○、巳○○、吳鳳瀅、子
    ○○○、乙○○、甲○○、壬○○、酉○○、庚○○、寅○
    ○、申○○、丙○○、戌○○（下稱亥○○等人）施作工程
    ，及向訴外人丑○○購買水電材料。惟被上訴人至今仍積欠
    戊○○、亥○○等人84年5 、6 月份之工資依序為8 萬6,00
    0 元、8 萬2,000 元、8 萬元、8 萬4,000 元、5 萬7,000
    元、5 萬4,000 元、6 萬元、7 萬6,000 元、7 萬6,000 元
    、8 萬4,000 元、7 萬6,000 元、8 萬6,000 元、6 萬3,00
    0 元、8 萬元、8 萬2,000 元、8 萬6,000 元等情，爰依僱
    傭關係，求為命被上訴人如數給付及加計法定遲延利息之判
    決。原審為上訴人敗訴之判決，上訴人全部聲明不服，經本
    院前審判決上訴駁回，嗣經最高法院發回，辛○○、丑○○
    部分已於本院撤回上訴，向丑○○購買水電材料84萬元部分
    ，已經由戊○○代償80萬元，爰追加不當得利及無因管理之
    法律關係。上訴人於本院聲明：(一)原判決關於上訴人敗訴部
    分廢棄。(二)被上訴人應如數給付上訴人上開金額，及均自89
    年7 月20日起至清償日止，按週年利率5%計算之利息。(三)被
    上訴人應再給付上訴人戊○○80萬元及自93年5 月22日起至
    清償日止，按週年利率5%計算之利息。
三、被上訴人則以：上訴人戊○○向被上訴人公司借牌標得系爭
    工程，所應付與戊○○之款項早已結清付訖。亥○○等人係
    戊○○僱用，水電材料亦係戊○○購買，均與被上訴人無關
    ，且丑○○提出之統一發票，係銘常水電工程有限公司（下
    稱銘常公司）開立，上訴人戊○○請求代墊給付訴外人丑○
    ○水電工料費80萬元，亦無理由等語，資為抗辯。並於本院
    為駁回上訴及追加之訴之聲明。
四、兩造不爭執事項：
  (一)爭工程之施工會勘及驗收作業紀錄中，係上訴人戊○○在其
    上簽署「戊○○代理」等字樣無訛。
  (二)上訴人戊○○曾於84年間，提出經除上訴人丑○○外之其餘
    上訴人簽名之「臨時工資支領單」與被上訴人，以向被上訴
    人請求工資之用，而被上訴人亦以上開費用列為「直接人工
    」項目，向財政部南區國稅局澎湖分局申報營利事業所得稅
    。
  (三)財政部臺灣省南區國稅局澎湖縣分局被上訴人84年度之報稅
    資料。
五、兩造所爭執事項：(一)上訴人戊○○請求被上訴人給付工資8
    萬6,000 元及代墊款80萬元，是否有理由？(二)亥○○等人請
    求被上訴人給付工資，是否有理由？
  (一)上訴人戊○○請求被上訴人給付工資8 萬6,000 元及代墊款
    80萬元，是否有理由？
  1.本件上訴人戊○○主張其因系爭工程受僱於被上訴人，無非
    以被上訴人於73年起即為戊○○投保勞工保險，系爭工程施
    工會勘及驗收作業，由戊○○簽署「戊○○代理」等字，被
    上訴人另案與澎管處涉訟，戊○○亦曾為被上訴人代墊律師
    費用、訴訟費用為其論據，然為被上訴人所否認，並辯稱戊
    ○○係向被上訴人公司借牌標得系爭工程，所應付與戊○○
    之款項早已結清付訖等語置辯。經查，上訴人戊○○主張被
    上訴人於73年起即為戊○○投保勞工保險，雖據提出勞工保
    險單為證，然查上訴人戊○○自82年12月20日至83年5 月20
    日即受僱達德營造有限公司擔任工地負責人，已據證人未○
    ○證明屬實（本院(一)卷163 頁），是上開勞工保險單縱認被
    上訴人曾有僱用戊○○，但並不足認被上訴人與上訴人戊○
    ○間就系爭工程存有僱傭關係。至系爭工程之施工會勘及驗
    收作業記錄中，戊○○在其上簽署「戊○○代理」等字樣，
    僅能證明戊○○曾代理被上訴人會同澎管處執行施工會勘及
    驗收作業之情，尚不得據此推論被上訴人有聘僱上訴人戊○
    ○為現場管理人，又被上訴人與澎管處涉訟時，戊○○曾代
    被告聘僱律師，並曾代墊律師費用、訴訟費用，此亦僅能證
    明被上訴人曾就聘僱律師、支出訴訟費用之事委任上訴人戊
    ○○，亦不能據此推論被上訴人有聘僱戊○○為現場管理人
    ，是上訴人戊○○上開論據，並不能證明被上訴人有聘僱戊
    ○○為系爭工程之現場管理人；而反觀被上訴人因系爭工程
    遭人檢舉有借牌轉包之情事，於90年12月間被內政部營建署
    予以警告處分，有內政部營造業審議委員會90年10月16日內
    營審字第02 4號決議書可稽（本院卷(一)251 頁）。另依證人
    辰○○證陳：我於84年初至同年6 、7 月間在系爭工程當小
    工，是戊○○叫我去做的，工資亦是向戊○○領取，據我所
    知是被上訴人將系爭工程全部轉包給戊○○，意思就是戊○
    ○向被上訴人借牌投標承攬工程（澎湖地院86年訴字第22
    號(一)卷129 頁反面、130 頁）等語，及證人癸○○證稱：戊
    ○○確實有借明傑公司名義承包本件系爭工程及戊○○大部
    份都是借被上訴人公司的牌照包工程等語（本院(一)卷204 頁
    ），及參酌被上訴人按施工進度，開具發票向澎管處依估驗
    結果領取之估驗款，於扣減發票面額5%營業稅及約6%之行政
    支出後，於84年4 月1 日、26日、5 月22日、10月3 日陸續
    簽發台灣銀行支票面額分別為443 萬2,883 元、552 萬9,25
    7 元、535 萬3,660 元、1,198 萬5,732 元予戊○○，亦將
    支票存入其女兒吳清徽設於台灣銀行澎湖分行之帳戶內，有
    台灣銀行澎湖分行86年10月3 日銀澎營字第4424號函所具附
    表可稽（原審(一)卷71、72頁），查系爭工程於84年1 月6 日
    開工，至同年9 月間始驗收通過，設若上訴人戊○○與被上
    訴人間果為僱傭關係，衡情論理，自應每一個月均行發放工
    資，而絕無可能每次大筆匯入1,000 餘萬元、500 餘萬元不
    等之金額，共計高達2,800 餘萬元之理？又84年9 月8 日、
    86年1 月29日因澎管處工程保留款及保固保證金之支付、退
    還，依序給付戊○○56萬3,873 元、34萬1,859 元，為上訴
    人戊○○所不爭（本院(一)卷279 頁），是戊○○果真係受被
    上訴人所雇用而非借牌，被上訴人焉有將上開工程保留款及
    保固保證金交付被上訴人之理？綜上各情以觀，益證確係被
    上訴人借牌予上訴人戊○○無訛。上訴人戊○○主張被上訴
    人以每日2,000 元聘僱其為現場管理人云云，應無可採。
  2.上訴人戊○○係向被上訴人借牌施作系爭工程，並非受僱被
    上訴人，已如前述，則上訴人戊○○請求被上訴人給付工資
    8 萬6,000 元，即無理由。又戊○○既係向被上訴人借牌施
    作系爭工程，則其向訴外人丑○○購買水電材料用於系爭工
    程，應自負其責。至銘常公司雖以跳開發票方式開立以被上
    訴人為買受人之統一發票，亦不能執此遽認係被上訴人向銘
    常公司購買水電材料，是上訴人戊○○請求被上訴人給付代
    墊水電工料費80萬元，亦屬無據。
  (二)亥○○等人請求被上訴人給付工資，是否有理由？
  1.上訴人亥○○等人請求被上訴人給付工資，業據提出84年5
    、6 月臨時工資支領單為證（原審(一)卷8 、9 頁），並經被
    上訴人持向財政部南區國稅局澎湖分局申報營利事業所得稅
    ，為被上訴人所不爭執，自堪信為真實。被上訴人雖辯稱：
    是戊○○向被上訴人借牌標得系爭工程，亥○○等人係戊○
    ○僱用，與被上訴人無關云云。
  2.惟按，由自己之行為表示以代理權授與他人，或知他人表示
    為其代理人而不為反對之表示者，對於第三人應負授權人之
    責任，民法第169 條前段定有明文。次按，表見代理云者，
    即代理人雖無代理權而因有可信其有代理權之正當理由，遂
    由法律課以授權人責任之謂（最高法院55年台上字第1054號
    判例參照）。經查，上訴人戊○○於84年間，提出亥○○等
    人簽名之「臨時工資支領單」與被上訴人，以向被上訴人請
    求工資之用，而被上訴人亦以上開費用列為「直接人工」項
    目，向財政部南區國稅局澎湖分局申報營利事業所得稅。被
    上訴人負責人之子吳成器於被訴違反稅捐稽徵法案件中，亦
    承認亥○○等人均在被上訴人公司工作，並領有該公司製作
    之薪資所得扣繳憑單（原審續(一)卷68、69頁檢察官不起訴處
    分書記載），而依上訴人亥○○陳稱：「我會去做這件工程
    ，是戊○○叫我去做的，當時他跟我們講是明傑老闆要做這
    件工程，他來代找工人。」等語；上訴人卯○○陳稱：「是
    戊○○找我去做工的，當時他只叫我去幫他做工，並沒有對
    我說他和明傑公司的關係。」等語；上訴人巳○○陳稱：「
    工程是明傑公司的，工作是戊○○來叫我做的，我並不知道
    戊○○和明傑公司有何種關係。」等語；上訴人吳鳳瀅陳稱
    ：「是戊○○叫我去做的，當時戊○○跟我講有一個明傑公
    司的工程由他負責現場工程，所以他找我去做，至於他跟明
    傑的關係他並沒有講。」等語（原審(一)146 頁），足見上訴
    人亥○○等人未能知悉被上訴人與戊○○之內部關係，而被
    上訴人於承攬系爭工程後，外觀上令戊○○綜纜該工程，而
    使亥○○等人於該工程施工，於該公司製作之工資表上蓋章
    ，及交付亥○○等人薪資所得扣繳憑單，自屬由被上訴人以
    自己之行為表示以代理權授與他人無疑，依民法第169 條表
    見代理之規定，被上訴人自應負表見代理之授權人責任。是
    上訴人亥○○等人請求被上訴人給付工資，自屬有據。
六、綜上所述，上訴人戊○○請求被上訴人給付工資8 萬6,000
    元及其利息，為無理由，不應准許；上訴人亥○○、卯○○
    、丁○○、巳○○、吳鳳瀅、子○○○、乙○○、甲○○、
    壬○○、酉○○、庚○○、寅○○、申○○、丙○○、戌○
    ○等人請求被上訴人給付工資依序為8 萬2,000 元、8 萬元
    、8 萬4,000 元、5 萬7,000 元、5 萬4,000 元、6 萬元、
    7 萬6,000 元、7 萬6,000 元、8 萬4,000 元、7 萬6,000
    元、8 萬6,000 元、6 萬3,000 元、8 萬元、8 萬2,000 元
    、8 萬6,000 元及均自89年7 月20日起至清償日止，按週年
    利率5%計算之利息，均為有理由，應予准許。原判決為上訴
    人戊○○敗訴之判決，並駁回其假執行之聲請，經核於法並
    無不合，戊○○上訴求予廢棄改判，為無理由，應予駁回。
    上訴人亥○○等人上開應准許部分，原判決為上訴人亥○○
    等人敗訴之判決，尚有未洽，亥○○等人上訴求予廢棄改判
    ，為有理由，爰由本院予以廢棄改判如主文第2 項所示。另
    戊○○主張為被上訴人代墊給付訴外人丑○○水電工料費80
    萬元，本於不當得利及無因管理之法律關係於本院追加請求
    被上訴人給付80萬元及自93年5 月22日起至清償日止，按週
    年利率5%計算之利息，經查戊○○係向被上訴人借牌施作系
    爭工程，而自己購買該水電材料，應自負其責，是戊○○此
    部分追加之訴，為無理由，應予駁回。
七、據上論結，本件戊○○之上訴及追加之訴均為無理由，亥○
    ○等人之上訴均為有理由，依民事訴訟法第450 條、第449
    條第1 項、第79條，判決如主文。
中    華    民    國    95    年    7    月     5      日
                              民事第五庭
                                  審判長法官     蔡明宛
                                  法      官     黃國川
                                  法      官     曾錦昌
以上正本證明與原本無異。
本件不得上訴。
中    華    民    國    95    年    7     月    5     日
                                  書  記  官     郭蘭蕙


司法院資訊處製作；財團法人民間司法改革基金會備份。
